臺灣臺東地方法院民事裁定　　　　　　 100年度家聲字第14號
聲　請　人　陳貞穎
相　對　人　林佑柏
上列聲請人聲請宣告變更子女姓氏事件，本院裁定如下：
    主  文
宣告林家玄（男，民國九十八年三月十一日，身分證統一編號：
Ｚ000000000號）之姓氏「林」變更為母姓「陳」。
聲請程序費用由聲請人負擔。
    理  由
一、按子女經出生登記後，於未成年前，得由父母以書面約定變
    更為父姓或母姓。子女已成年者，得變更為父姓或母姓。前
    二項之變更，各以一次為限；非婚生子女從母姓。經生父認
    領者，適用前條第二項至第四項之規定。非婚生子女經生父
    認領，而父母之一方顯有未盡保護或教養義務之情事者，法
    院得依父母之一方或子女之請求，為子女之利益，宣告變更
    子女之姓氏為父姓或母姓，民法第1059條第2、3、4項及第
    1059條之1分別定有明文。又姓氏屬姓名權而為人格權之一
    部分，具有社會人格之可辨識性，如因情事變更，為子女之
    利益，父母之一方或子女自得請求法院宣告變更子女之姓氏
    為父姓或母姓。所謂「為子女之利益」，必須綜合家庭狀況
    、親權行使、子女人格成長等整體情狀予以審酌，如認變更
    姓氏對子女為有利時，即得許之。
二、聲請意旨略以：聲請人與相對人未婚產下乙名未成年子女林
    家玄，並經相對人為認領之登記，因聲請人需上班賺取生活
    費用，乃將林家玄交由每日不事生產、在家玩線上遊戲之相
    對人照顧，迨相對人於98年10月入監服刑，其家人對於林家
    玄始終不聞不問，未曾探視或關心林家玄之生活狀況，全賴
    聲請人與母親林鳳蘭照顧，相對人從未負擔林家玄之任何生
    活費用，顯有未盡保護或教養義務之情事，又聲請人為阿美
    族平地原住民，每月收入微薄，考量林家玄往後教育所需費
    用過高，倘林家玄回復阿美族之原住民身分，尚可獲得相當
    之補助，對其亦屬有利，爰依民法第1059條之1第2項第5款
    之規定，請求宣告變更未成年子女林家玄之姓氏為母姓「陳
    」等語。
三、相對人則以：相對人入監執行前，除生活費用外，其他方面
    都是相對人之母提供支援，入監後，聲請人之母曾單獨與相
    對人會客二、三次，也有提到小孩的事情，聲請人都未照顧
    小孩，都由聲請人母親照顧，而相對人目前係因在監執行，
    不能照顧小孩，不是不願意照顧小孩；另相對人之家人只知
    道聲請人行動電話，不知道聲請人家裡電話，前此相對人曾
    多次寫信回臺東，但聲請人都沒有回信，怎可怪罪相對人之
    家人不聞不問，是聲請人先不與相對人聯絡等語置辯。
四、查聲請人主張之事實，業據提出兩造及未成年子女林家玄戶
    籍謄本乙件為憑，並經本院依職權調取臺灣高等法院被告前
    案紀錄表暨在監在押全國紀錄表各乙份在卷可考，且據證人
    即聲請人之母林鳳蘭到庭證稱：林家玄從小由伊照顧至今，
    因聲請人在臺東縣臺東市上班及租屋，遂由伊在臺東縣成功
    鎮照顧林家玄，但聲請人有放假就會回家照顧小孩，林家玄
    生活費用也都是聲請人負擔，而相對人沒有工作，祇在林家
    玄出生後有照顧過半年；在伊照顧林家玄期間，相對人之家
    人從來沒有打電話或到家裡關心林家玄，又林家玄要就讀幼
    稚園，花費太高，如果沒有辦法申請原住民補助，就無法負
    擔等語明確（參見本院卷第34至36頁），是依此調查，堪信
    聲請人上開主張為真實。
五、本院審酌姓氏為個人在社會生活活動中之代號，其本身雖為
    一中性符號，並無有利或不利之區分，且主觀之感受並不足
    證明會有客觀不利之事實，然姓氏既與其人格、名譽、身分
    地位有著密不可分之關係，並為人格權之一部，而受憲法保
    障，其稱姓之選擇應尊重子女之意願，始能真正尊重及貫徹
    保護子女最佳利益之目的。本件聲請人為阿美族平地原住民
    ，依原住民身分法第4條第2項規定，未成年子女若從具原住
    民身分之母姓「陳」應可取得原住民身分，而具原住民之人
    得依各該相關法律規定，於考試、工作及子女教育等方面獲
    得較不具原住民身分有利之優待，反之，若聲請人續從生父
    之姓「林」，則不具有前述之優待，綜上以觀，應可認為從
    父姓對未成年子女林家玄已有不利之影響，是本件聲請，經
    核並無不合，爰准變更其姓氏如主文所示。
六、依非訟事件法第21條第1項前段，裁定如主文所示。
中    華    民    國    100   年    9     月    6     日
                    家事法庭法  官  康文毅
以上正本係照原本作成。
如不服本裁定，應於送達後10日內，向本院提出抗告狀，並繳納
抗告費新台幣1,000元。
中    華    民    國    100   年    9     月    6     日
                            書記官  高美枝